臺灣臺中地方法院民事判決　　　　　　　95年度訴字第1539號
原　　　告　乙○○
訴訟代理人　王庭鴻律師
複代理人　　賴銘耀律師
複代理人　　丙○○
　　　　　　　　　　　　之2
被　　　告　癸○○
　　　　　　　　　　　　44號.
訴訟代理人　辛○○
被　　　告　己○○
訴訟代理人　戊○○
被　　　告　丁○○
訴訟代理人　甲○○
被　　　告　庚○○
　　　　　　壬○○
　　　　　　　　　　　　22號.
上列當事人間分割共有物事件，本院於民國96年7月3日言詞辯論
終結，判決如下：
    主    文
台中縣后里鄉○○段九之一地號、地目田、面積三二九五平方公
尺土地，應分割為如附圖乙案所示：編號九之一(3)部分面積二二
六○平方公尺土地，分歸被告庚○○取得；編號九之一(4)部分面
積一○三五平方公尺土地，分歸原告取得。
台中縣后里鄉○○段六之三地號、地目田、面積一二六六平方公
尺土地，應分割如附圖乙案所示：編號六之三(4)部分面積六一四
平方公尺土地，分歸被告丁○○取得；編號六之三(5)部分面積三
二六平方公尺土地，分歸原告取得；編號六之三(6)部分面積三二
六平方公尺土地，分歸被告癸○○取得。被告丁○○應分別補償
原告、被告癸○○各新台幣貳拾陸萬壹仟參佰陸拾元。
台中縣后里鄉○○段七之一地號土地准予變賣，所得價金按附表
三所示之所有權應有部分比例分配之。
台中縣后里鄉○○段八之十五地號土地准予變賣，所得價金按附
表四所示之所有權應有部分比例分配之。
台中縣后里鄉○○段八之十六地號土地准予變賣，所得價金按附
表五所示之所有權應有部分比例分配之。
訴訟費用由被告癸○○負擔千分之八十三、被告己○○負擔千分
之二十六、被告丁○○負擔千分之八十三、被告庚○○負擔千分
之四百四十三、被告壬○○負擔千分之三；餘由原告負擔。
    事實及理由
一、原告部分：
  (一)原告主張台中縣后里鄉○○段9之1地號、6之3地號、7之1地
    號、8之15地號及8之16地號等土地，係原告分別與被告所共
    有，各該土地之所有權人、所有權應有部分及面積詳如附表
    一、二、三、四、五所示。原告所共有之上開土地，其使用
    目的並無不能分割或訂有不分割期限之情形，且兩造間又因
    無法協議分割，爰依民法第823條第1項、第824條第2項之規
    定訴請分割共有物。又上開9之1地號及6之3地號土地之地目
    為田，屬農業發展條例第3條第11款第1目所定之耕地，原告
    雖於93年11月3日始繼受取得該二筆土地之所有權，但因該2
    筆土地在農業發展條例89年1月4日修正施行前即屬共有，依
    農業發展條例第16條第1項第4款之規定，仍得分割為單獨所
    有，不受每宗耕地分割後每人所有面積未達0.25公頃不得分
    割之限制；且原告主張上開9之1地號及6之3地號土地分割之
    宗數並未超過修正前共有人數，依耕地分割執行要點第12點
    規定，仍得分割為單獨所有；至於其餘7之1地號、8之15地
    號及8之16地號等土地，則因面積不太，如採取實物分割，
    則分割後，共有人所單獨取得之土地面積狹小，不利使用，
    因而請求採取變賣分割等語。並聲明：1.原告與被告庚○○
    所共有如附表一所示之9之1地號土地，分割如台中縣豐原地
    政事務所複丈成果圖 (下稱附圖)甲案所示，9之1(2)面積
    2260平方公尺之土地分歸被告庚○○所有；9之1(1)面積
    1035平方公尺之土地分歸原告所有；2.原告與被告癸○○、
    丁○○所共有如附表二所示之6之3地號土地，分割如附圖甲
    案所示，6之3(1)面積422平方公尺之土地分歸被告丁○○所
    有；6之3(2)面積422平方公尺之土地分歸被告癸○○所有；
    6之3(3)面積422平方公尺之土地分歸原告所有；3.原告與被
    告己○○所共有如附表三所示之7之1地號土地，准予變價分
    割；4.原告與被告壬○○、庚○○共有如附表四所示之8之
    15地號土地，准予變價分割；5.原告與被告己○○共有如附
    表五所示之8之16地號土地，准予變價分割。
  (二)對被告抗辯之陳述：
    1.上開9之1地號土地部分：
      原告與被告庚○○協議，兩造所共有之9之1地號面積3295
      平方公尺土地，由被告庚○○分得其中2260平方公尺土地
      、其餘1035平方公尺土地則分歸原告所有。又本件分割應
      該考慮到土地的完整利用，上開9之1地號土地如果採乙案
      分割，則原告分得的土地為狹長型，不利使用；但如採甲
      案，則利用上會比較方便，也比較公平。
    2.上開6之3地號土地部分：
      6之3地號應採附圖所示甲案方式分割，如此使每個共有人
      分得之土地面積相同，相互間毋庸再為找補，且依照甲案
      方式辦理分割，原告單獨取得之土地可以與原告原來所有
      之同段5地號、6之4地號以及4之2地號分割後單獨取得之
      土地合併，合併使用後之土地面積方足以蓋農舍；而如果
      本件採乙案分割，則原告分割後所取得之土地縱使合併使
      用，其合併後之土地面積因未達法定0.25公頃以後，即無
      法在所分得之土地上蓋農舍使用。又倘若法院認為應採取
      乙案方式分割，則原告如分得較少面積之土地，同意按每
      坪新台幣 (下同)9000 元找補。
二、被告抗辯：
  (一)上開9之1地號土地部分：
    被告庚○○到庭陳述略謂：伊曾與原告就所所共有之9之1地
    號土地面積3295平方公尺土地，協議由被告庚○○分得其中
    2260平方公尺土地、其餘1035平方公尺土地則分歸原告所有
    。又本件如採取乙案方式分割，則被告庚○○可分得如附圖
    乙案所示9之1(3)之土地，其附近有被告庚○○原本耕種之
    土地，較有利於被告庚○○從事耕種，而原告本身並未從事
    耕種，且其分得如附圖乙案所示9之1(4)之土地，仍屬方整
    ，亦無不能或不利農耕之情形。
  (二)上開6之3地號土地部分：
    1.被告丁○○到庭陳述：伊先前已徵得共有人同意而於上開
      6之3地號土地南邊建房屋 (門牌號碼為台中縣后里鄉○○
      路42之3號)居住使用，本件原告訴請分割共有物，應按被
      告丁○○所有安眉路42之3號房屋之圍牆外緣為界，將該
      圍牆外緣之南方土地分歸被告丁○○所有，該圍牆外緣之
      北方土地則由原告與被告癸○○均分。亦即應採取如附圖
      乙案所示分割，如此始能保全被告丁○○所有安眉路42之
      3號房屋，被告丁○○倘若因此分得較大面積之土地，願
      按每坪9000元找補。
    2.被告癸○○到庭陳述略謂：希望採附圖甲案方式分割，並
      將6之3(1)面積422平方公尺之土地分歸被告丁○○所有；
      6之3(2)面積422平方公尺之土地分歸原告所有；6之3(3)
      面積422平方公尺之土地分歸被告癸○○所有。又倘若法
      院最後決定採取乙案方式分割，則被告如因此分得較少面
      積之土地，亦同意按每坪9000元找補。
  (三)上開7之1地號、8之15地號及8之16地號土地部分：
    被告己○○、壬○○、庚○○到庭陳述略謂：同意其分別與
    原告所共有之上開7之1地號、8之15地號及8之16地號土地變
    價分割。
三、下列事項為兩造所不爭執，本院採為判決之基礎 (本院96
    年7月3日言詞辯論筆錄第1、2頁參照)：
  (一)台中縣后里鄉○○段9之1地號、6之3地號、7之1地號、8之1
    5地號及8之16地號等土地，係原告分別與被告所共有，各該
    土地之所有權人、所有權應有部分及面積詳如附表一、二、
    三、四、五所示。
  (二)台中縣后里鄉○○段7之1地號、8之15地號及8之16地號土地
    等，因其面積較小，如按實物辦理分割，恐分割後有無法利
    用之虞，而有損經濟利益，兩造同意採變價分割方式。
  (三)台中縣后里鄉○○段9之1地號土地，原告與被告庚○○曾協
    議，兩造曾協議由原告分得其中面積1035平方公尺土地、被
    告庚○○分得2260平方公尺土地。
  (四)台中縣后里鄉○○段6之3地號土地，如果採乙案分割時，兩
    造同意按面積增減以每坪9000元補償。
四、法院得心證之理由：
  (一)經查台中縣后里鄉○○段9之1地號、6之3地號、7之1地號、
    8之15地號及8之16地號等土地，係原告分別與被告所共有，
    各該土地之所有權人、所有權應有部分及面積詳如附表一、
    二、三、四、五所示，為兩造所不爭執。又原告主張其所共
    有之上開土地，使用目的並無不能分割或訂有不分割期限之
    情形，且兩造間又因無法協議分割等情，業據原告提出土地
    登記謄本及地籍圖謄本在卷足憑，並為被告所不爭執，堪認
    屬實。
  (二)又上開9之1地號及6之3地號土地之地目為田，屬農業發展條
    例第3條第11款第1目所定之耕地，原告雖於93年11月3日始
    繼受取得該二筆土地之所有權，但因該2筆土地在農業發展
    條例89年1月4日修正施行前即屬共有，依農業發展條例第16
    條第1項第4款之規定，仍得分割為單獨所有，不受每宗耕地
    分割後每人所有面積未達0.25公頃不得分割之限制；且本件
    9之1地號及6之3地號土地，不論採取如附圖所示之甲案或乙
    案分割，其分割後之宗數並未超過共有人之人數，依耕地分
    割執行要點第12點規定，仍得按實物分割為單獨所有。其經
    本院函臺中縣豐原地政事務所查詢上開分割方法有無牴觸農
    業發展條例或其他相關規定時，臺中縣豐原地政事務所亦於
    96年1月11日以豐地測字第0950014784號函復在卷。從而，
    原告訴請就其所共有之上開9之1地號、6之3地號、7之1地號
    、8之15地號及8之16地號等土地准予分割，自屬有據，應予
    准許，茲逐一說明本院認為適合之分割方案如下。
  (三)上開7之1、8之15及8之16地號土地，採變賣分割為適當：
    本院審酌原告所共有之7之1、8之15及8之16地號土地，其面
    積分別為169平方公尺、37平方公尺及243平方公尺，分割前
    之面積並不寬闊，如按實物分割，則分割後恐有無法利用之
    虞，其有損經濟利益，且參酌兩造亦均同意採變價分割，並
    故系爭土地之分割應採變價方式辦理分割，所得價金按共有
    人之所有權應有部分比例配等情，爰就此部分土地判決變賣
    分割如主文第三、四、五項所示。
  (四)上開之9之1地號土地准予分割如附圖乙案所示為適當：
    原告曾與被告庚○○協議就所共有之9之1地號土地，由被告
    庚○○分得其中2260平方公尺土地、其餘1035平方公尺土地
    則分歸原告所有。本件不論採取如附圖所示之甲案或乙案辦
    理分割，原告與被告庚○○所分得之土地面積，均與上述協
    議相符。又被告庚○○抗辯如採如附圖所示之乙案辦理分割
    ，則被告庚○○可分得如附圖乙案所示9之1(3))之土地，因
    其附近有被告庚○○原本耕種之土地，較有利於被告庚○○
    從事耕種等情，為原告所不爭執，堪認屬實。據此，其採如
    附圖所示之乙案辦理分割，自有利於被告庚○○在分割後繼
    續從事耕種；而本件9之1地號土地既屬耕地，原告所分得如
    乙案所示之9之1(4)之土地，其土地雖屬長方型，但外觀方整
    ，且依附圖所示之比例尺換算該土地之最小寬度約為十六至
    十七公尺之間，客觀上應無其主張縱身過深之情形，而不利
    於依該土地性質 (耕地)之利用情形。本院審酌上情，因認
    為本件9之1地號土地，採取如附圖所示之乙案辦理分割，應
    較能符合各當事人之經濟利益，爰就此部分判決如主文第一
    項所示。
  (五)上開6之3地號土地准予分割如附圖乙案所示為適當：
    1.經查被告丁○○辯稱其與原告及被告癸○○所共有之6之3
      地號土地，其南邊土地上 (即如附圖乙案所示6之3(4)所
      示之土地)已由被告丁○○徵得其他共有人同意，而建造
      門牌號碼為台中縣后里鄉○○路42之3號之房屋居住使用
      等情，為原告及被告癸○○所不爭執，並據本院會同兩造
      當事人及台中縣豐原地政履勘測量查明在案，有本院95年
      10月4日及96 年1月19日履勘筆錄及台中縣豐原地政事務
      所複丈成果圖在卷足憑，堪認屬實。如附圖所示之甲案，
      係按被告丁○○所有后里鄉○○路42之3號房屋主建物外
      牆以南部分土地 (即如附圖甲案所示6之3(1)之土地)，劃
      歸被告丁○○所有，以北之土地則均分為二部分，分別分
      歸原告與被告癸○○所有；如附圖所示之乙案，則係按被
      告丁○○所有后里鄉○○路42之3號房屋之圍牆以南部分
      土地 (即如附圖乙案所示6之3(4)之土地)，劃歸被告丁○○所有，以北之土地則均分為二部分，分別分歸原告與被
      告癸○○所有，其間分得土地面積如有增減則按每坪9000
      元補償。本院審酌被告丁○○既早徵得共有人同意而在如
      附圖乙案所示6之3(4)之土地上建屋居住使用，本件如採取
      甲案辦理分割，其雖能使各共有人分得相等面積之土地，
      但被告丁○○勢必須拆除后里鄉○○路42之3號房屋之圍
      牆及部分附屬建物，其有損整體之經濟利益；而如採取乙
      案辦理分割，則被告丁○○所有之后里鄉○○路42之3號
      房屋可獲得完整保留，無需再雇工拆除，對於被告丁○○
      乃至於整體社會均較有利，至於原告及被告癸○○分得較
      少面積土地之損失，其可由被告丁○○按其間之協議即每
      坪9000元補償而獲得彌補。至於原告另辯稱採乙案辦理分
      割，則其分得之土地與其所有之相鄰土地合併後之面積未
      達法定0.25公頃，無法蓋農舍使用等語，其經本院於96年
      5月22日言詞辯論期日請原告當庭計算結果，本件縱按附
      圖所示之甲案辦理分割，原告分得之土地與原告所有之相
      鄰土地合併後，包括5地號土地面積1546平方公尺 (扣除
      應移轉11平方公尺土地予被告己○○)、4之2地號233平方
      公尺、6之4地號189平方公尺，計算結果亦僅有2379平方
      公尺，仍未達得興建農舍之法定面積0.25公頃等情，已據
      原告陳述在卷，故原告關於按乙案辦理分割不利其將來建
      造農舍使用之主張，即不足採。本院審酌上情，因認為採
      乙案辦理分割為適當，因而將如附圖乙案所示6之3(4)之土
      地分歸被告丁○○所有。
    2.又本件6之3地號土地應採如附圖乙案所示辦理分割。但原
      告及被告癸○○均表示希望將如附圖乙案所示6之3(6)之土
      地分歸其所有。經查如附圖乙案所示6之3(5)之土地為不規
      則形狀，其週圍相鄰土地有同段6之4及5地號等土地，該
      同段6之4及5地號等土地均為原告所有，亦據原告陳述在
      卷，並據原告提出該土地之土地謄本附卷可稽，堪認屬實
      。如附圖乙案所示6之3(5)之土地如分歸原告所有，其可與
      同段6之4地號合併使用，合併使用後，如附圖乙案所示6
      之3(5)之土地即由原本不規則形狀變成方整之土地，對於
      原告應無不利益之情形；但如將如附圖乙案所示6之3(5)之
      土地分歸被告癸○○所有，則如附圖乙案所示6之3(5)之土
      地將保持其不規則形狀，甚且為原告所有之同段6之4地號
      及5地號土地所包圍，難以對外聯絡道路，徒增土地利用
      之爭議，其對於本件土地之共有人乃至於整體社會，均屬
      不利，本院審酌上情，因認為應將如附圖乙案所示6之3(5)
      之土地分歸原告所有，並將如附圖乙案所示6之3(6)之土地
      分歸被告癸○○所有。
    3.又本件6之3地號土地按上述方案辦理分割後，原告及被告
      癸○○所分得之土地面積，均較按所有權應有部分比例換
      算結果各短少96平方公尺，而被告丁○○所分得之土地面
      積則增加192平方公尺。依據兩造協議分得之土地面積如
      有增減時願按每坪9000元補償，則被告丁○○應給付原告
      及被告癸○○各26萬1360元 (計算式：96x0.3025x9000=2
      61360元)。爰就此部分判決如主文第二項所示。
五、末按分割共有物事件，本質上並無訟爭性，兩造本可互換地
    位，由任一共有人起訴請求分割，均無不可；本件原告之請
    求雖有理由，但如由被告負擔全部費用，顯有失公平，是本
    院酌量兩造之情形，認訴訟費用宜由各當事人依原應有部份
    比例分擔，較為公允，爰諭知如主文第六項所示。併此敘明
    。
六、訴訟費用負擔之依據：民事訴訟法第78條、第80條之1、第
    85 條第1項但書。
中　　華　　民　　國　　96　　年　　7 　　月　　20　　日
                  民事第二庭    法　官　王永春
以上正本係照原本作成
如對本判決上訴，須於判決送達後20日內向本院提出上訴狀
中　　華　　民　　國　　96　　年　　7 　　月　　20　　日
                                書記官　鄭淑英
┌──────────────────────────────┬───────┐
│95年度訴字第1539號判決附表一：                              │              │
├───┬───┬──────────────┬───────┼───────┤
│稱  謂│姓名  │ 土      地      坐      落 │ 土 地 面 積  │所有權應有部分│
├───┼───┼──────────────┼───────┼───────┤
│原告  │乙○○│ 台中縣后里鄉○○段9之1地號 │3295平方公尺  │1/3           │
├───┼───┼──────────────┼───────┼───────┤
│被告  │庚○○│ 同上                       │同上          │2/3           │
└───┴───┴──────────────┴───────┴───────┘
┌──────────────────────────────┬───────┐
│95年度訴字第1539號判決附表二：                              │              │
├───┬───┬──────────────┬───────┼───────┤
│稱  謂│姓名  │ 土      地      坐      落 │土 地 面 積   │所有權應有部分│
├───┼───┼──────────────┼───────┼───────┤
│原告  │乙○○│ 台中縣后里鄉○○段6之3地號 │1266平方公尺  │1/3           │
├───┼───┼──────────────┼───────┼───────┤
│被告  │癸○○│ 同上                       │同上          │1/3           │
├───┼───┼──────────────┼───────┼───────┤
│被告  │丁○○│ 同上                       │同上          │1/3           │
└───┴───┴──────────────┴───────┴───────┘
┌──────────────────────────────┬───────┐
│95年度訴字第1539號判決附表三：                              │              │
├───┬───┬──────────────┬───────┼───────┤
│稱  謂│姓名  │ 土      地      坐      落 │土 地 面 積   │所有權應有部分│
├───┼───┼──────────────┼───────┼───────┤
│原告  │乙○○│ 台中縣后里鄉○○段7之1地號 │169平方公尺   │2/3           │
├───┼───┼──────────────┼───────┼───────┤
│被告  │己○○│ 同上                       │同上          │1/3           │
└───┴───┴──────────────┴───────┴───────┘
┌──────────────────────────────┬───────┐
│95年度訴字第1539號判決附表四：                              │              │
├───┬───┬──────────────┬───────┼───────┤
│稱  謂│姓名  │ 土      地      坐      落 │土 地 面 積   │所有權應有部分│
├───┼───┼──────────────┼───────┼───────┤
│原告  │乙○○│ 台中縣后里鄉○○段8之15地號│37平方公尺    │1/3           │
├───┼───┼──────────────┼───────┼───────┤
│被告  │壬○○│ 同上                       │同上          │1/3           │
├───┼───┼──────────────┼───────┼───────┤
│被告  │庚○○│ 同上                       │同上          │1/3           │
└───┴───┴──────────────┴───────┴───────┘
┌──────────────────────────────┬───────┐
│95年度訴字第1539號判決附表五：                              │              │
├───┬───┬──────────────┬───────┼───────┤
│稱  謂│姓名  │ 土      地      坐      落 │土 地 面 積   │所有權應有部分│
├───┼───┼──────────────┼───────┼───────┤
│原告  │乙○○│ 台中縣后里鄉○○段8之16地號│243平方公尺   │2/3           │
├───┼───┼──────────────┼───────┼───────┤
│被告  │己○○│ 同上                       │同上          │1/3           │
└───┴───┴──────────────┴───────┴───────┘
